【裁判字號】    89,重訴,24
【裁判日期】    900112
【裁判案由】    殺人等
【裁判全文】
臺灣臺北地方法院刑事判決                          八十九年度重訴字第二四號
    公  訴  人  臺灣臺北地方法院檢察署檢察官
    被      告  丁○○
    指定辯護人  本院公設辯護人乙○○
右列被告因殺人等案件，經檢察官提起公訴（八十九年度偵字第一九五○三號），及
移送併案審理（八十九年度偵字第一九八五三號），本院判決如左：
    主  文
丁○○強盜故意殺人，累犯，處無期徒刑，褫奪公權終身。
    事  實
一、丁○○前於民國（下同）八十四年間因竊盜案件，經臺灣高雄地方法院於八十四
    年七月二十七日以八十四年度易字第三八四七號判處有期徒刑五月確定，甫於八
    十五年二月二十四日執行完畢。詎猶不知悔改，因在台北期間曾借宿於其胞姊丙○○、姊夫戊○○位於臺北市○○區○○路二段三一二巷四十三號六樓（即五樓
    頂加蓋）之公寓大樓租屋處，對於該住處之地形及出入方式甚為熟悉，於丙○○
    、戊○○搬離該址，由龔惠禎承租居住後，竟故態復萌，基於為自己不法所有之
    竊盜犯意，於八十九年九月十九日下午六時許，尾隨該公寓大樓某住戶進入該大
    樓之樓梯間，適見該址大樓第一道大門未經上鎖，第二扇門亦未經緊閉，試探後
    誤以為無人在家，隨即侵入龔惠禎住處（侵入住宅部份未據告訴），並移動搜索
    客廳內置物架上之化妝品等物，著手竊取首飾或現金等值錢財物。然於搜尋財物
    尚未得手之際，恰為甫自浴室出來之龔惠禎（裸露上身、只著內褲）撞見，龔惠
    禎見狀趨前抓住丁○○之手，揚言要報警前來處理，丁○○一時情急下，乃與龔
    惠禎相互拉扯，為脫免逮捕及避免因龔惠禎喊叫驚動他人，見龔惠禎臥室內置有
    龔惠禎所有之環狀膠帶一捲，認機不可失，乃將龔惠禎強行拖入臥室而甩至床舖
    ，並強將龔惠禎身軀翻轉，使其臉部口鼻緊貼床墊，復以手扼壓其後頸部，直到
    感覺龔惠禎逐漸昏迷不能抗拒，此時丁○○能預見以該膠帶將人之口、鼻同時緊
    貼密封，且雙手綁住必不能即時撕開膠帶，將造成窒息死亡，竟仍基於不確定之
    殺人犯意，以該臥室內之膠帶，將龔惠禎雙手之手腕纏繞反綁於背後，並在其臉
    部之口、鼻、眼睛等部位貼上膠帶，直到龔惠禎整張臉被膠帶貼滿始告罷手（龔
    惠禎臉部所貼膠帶計有七片）。丁○○貼完膠帶後，為掩飾犯行，避免膠帶殘留
    其指紋，乃將剩餘之膠帶丟棄於屋內廁所抽水馬桶內，始逃離現場，而容認龔惠
    禎因口鼻被膠帶悶住而窒息死亡結果之發生，致龔惠禎終因口、鼻同時為膠帶貼
    住，雙手又被反綁無法自行撕開膠帶，因而窒息死亡。嗣於八十九年九月二十一
    日下午八時四十分許，因龔惠禎之友人王世  、唐景賢、甲○○前往上址，驚覺
    龔惠禎陳屍於上址臥室內而報警處理，並透過遺留現場門柱上之指紋，獲悉丁○○涉嫌重大，而於八十九年九月二十七日下午五時許，在臺北市中山區○○○路
    ○段一六五號，將之逮捕，始得悉上情。
二、案經臺北市政府警察局中山分局報請臺灣臺北地方法院檢察署檢察官偵查起訴。
    理  由
一、訊據被告丁○○對於右揭時、地侵入被害人龔惠禎上開住處行竊，於著手竊取財
    物然尚未得手之際，為被害人所發現，為脫免逮捕，當場將被害人強行拖入臥室
    內，以手扼壓被害人頸部令其陷入昏迷，並持膠帶將被害人雙手反綁，並在其口
    、鼻、眼睛等臉部貼滿膠帶始告停手，為避免為人發覺，又將剩餘之膠帶丟置於
    抽水馬桶之事實坦承不諱，惟矢口否認有何殺人之犯意，辯稱：伊以膠帶貼住被
    害人口、鼻、眼睛等部位之目的，僅係為不讓被害人喊叫，不希望被其看見而已
    ，當時並沒有想到被害人會因雙手被反綁無法撕開膠帶而窒息死亡，又伊離開臥
    室前，曾以手摸被害人心臟部位，感覺被害人仍有心跳，且伊記得離開之時被害
    人是仰躺在床上，並不是趴跪在床緣云云。
二、經查：
（一）上開命案現場即被害人龔惠禎之住處，前為被告丁○○之胞姊丙○○及姊夫戊○○租住過，被告在台北期間曾數次借住該處一情，業據被告於警訊供承：「
      （問：你到該址總共幾次？）最近就這一次，以前我姊姊及姊夫租住在該址時
      約四個月前去過一次」、「（問：你為何會到該址？選定該戶犯案？你是否知
      道該址住有何人？）因為我姊夫與我姊姊曾經租住過該屋，我曾去住過很多次
      ，最後一次是我姊夫搬走後這一次（八十九年九月十九日）臨時起意，想去那
      裡偷東西，我不知道住什麼人」等語（見八十九年度偵字第一九○五三號偵查
      卷第五頁正面、第八頁反面）及於本院調查中供稱：「（問：案發前曾否到過
      被害人租屋處？）以前住過，那是我姊夫戊○○以前住的地方，約八十八年間
      ，我八十八年八月間上來臺北時曾住過二個星期」等語（見本院八十九年十二
      月四日訊問筆錄）在卷，核與證人戊○○於本院調查中證述之情節一致（見本
      院八十九年十二月十八日訊問筆錄）。被告此部分出於任意性之自白，有證人
      戊○○證詞可資佐證，應堪採信。
（二）次查，被告與被害人素不認識一節，除據被告供述在卷外，並經證人戊○○、
      丙○○於本院隔離訊問中證述在卷（見本院八十九年十二月十八日訊問筆錄）
      。以被告前曾因竊盜案件經判處有期徒刑五月確定，及其曾住過該址之情形觀
      之，其憑恃對案發現場之出入方式及房間配置熟悉之便，利用住戶未緊閉大樓
      進出之大門，貪念復萌而侵入被害人住處竊盜財物，甚是平常且合理。參以被
      告於偵查中供稱：「我把門口那兩道門關好，我就開始搜尋東西，因客廳沒什
      麼東西可偷，我發現都是一些美容保養品，我想到房間看看有沒有值錢得東西
      可偷」等語（同上偵查卷第三十八頁正面），及於本院訊問時所供承：「我先
      在客廳的架子上看有無東西，而架子上有一些保養品和ＣＤ，我移動裝在盒子
      內的保養品，只是想看有無值錢的東西如首飾或現金之類的，（之後）我就想
      到房間裡看有無值錢的東西，（不料）到房間門口時，被害人自廁所出來遇到
      我」等語之情節（見本院八十九年十二月四日訊問筆錄），與刑案現場勘察照
      片所附之現場擺設情形（刑案現場照片編號三一、四三）（同上偵查卷第五十
      九、六十四頁）及現場勘查報告所記錄：「客廳西側設有一組梯形木製置物架
      ，其設計樣式由南往北分別為單層、雙層及三層之組合，置物架擺放物品狀況
      為單層部份上方有一台電視，下方平台放有鞋子及手提袋等雜物；雙層部份，
      上方平台放有兩個喇叭、ＣＤ架，中層有書、錄影帶等物，下層放有鞋子；三
      層部份由上往下，上下平台放有乾燥花及植物，第一層放有化妝品，第二層放
      有化妝品，第二層放有手提袋等雜物，最下層放有鞋子；此木製組合架北側另
      放有一吸塵器」之客廳西側擺設情形，復得勾稽相符，此有臺北市政府警察局
      刑事鑑識中心支援中山分局轄內龔惠禎命案現場勘查報告（參見現場勘查報告
      第四、五頁）足憑。衡情被告倘非確曾移動客廳內置物架上之化妝品等物品，
      以搜尋竊取財物，對於現場客廳內之擺設物品及位置，當不致供述如此清晰。
      況以(1)除上址被害人臥室內在床鋪與小型置物櫃之間，有一煙灰缸翻倒外，「
      現場大門計有兩道，外層為鋁質銀色紗門，內層為銀色鐵門，門鎖未有破壞痕
      跡」、「現場窗戶為開啟狀態，未有破壞痕跡」「浴室門為米黃色ＰＶＣ材質
      ，呈開啟狀態，門鎖未有破壞痕跡」、「廚房‧‧窗戶呈開啟狀態，未有破壞
      痕跡」（此有上開臺北市政府警察局刑事鑑識中心支援中山分局轄內龔惠禎命
      案現場勘查報告可參）；(2)被害人全身並無外傷，頸部皮膚未發現皮下出血，
      無明顯勒痕（見法務部法醫研究所《８７》法醫所醫鑑字第一一七六號鑑定書
      ）之情形觀之，被告顯然係以和平之手段侵入該住宅，其供稱因大門未上鎖乃
      侵入一節，應堪信採，否則門鎖、窗戶絕無完好如初之理。加以被告與被害人
      互不相識，被害人自無開門請其進入住宅之可能，被告侵入住宅之目的，顯係
      憑恃其對現場環境熟悉，又誤以為屋內無人，而大膽進入行竊財物。
（三）再查，被害人龔惠禎趴跪於上址臥室死亡之事實，業經證人即命案現場發現人
      唐景賀、王世  、甲○○分別於警訊中證述甚詳（見八十九年度相字第六八八
      號相驗卷第五至十一頁），且據臺灣臺北地方法院檢察署檢察官督同檢驗員相
      驗屬實，有臺灣臺北地方法院檢察署相驗屍體證明書、勘驗筆錄、驗斷書及刑
      案現場照片等件在卷可證（見八十九年度相字第六八八號相驗卷第十七、二十
      二至二十五、三十九、四十一至四十六、七十八、七十九頁）。而現場除於門
      柱上採得被告指紋一枚外，經鑑識並未有他人事後侵入之跡象，亦有臺北市政
      府警察局刑事鑑識中心支援中山分局轄內龔惠禎命案現場勘查報告可參，被告
      辯稱其離開現場時，被告係仰躺於床上一節，與事實尚屬有間，不足信採。
（四）被害人上半身赤裸，雙手遭反綁，口鼻均被以膠帶貼住，跪趴於床邊，其後因
      口鼻被悶住而窒息死亡一情，已經法務部法醫研究所解剖鑑定屬實，此有法務
      部法醫研究所（８７）法醫所醫鑑字第一一七六號鑑定書一份，及刑事市政府
      警察局刑事鑑識中心刑案現場勘察照片簿所附現場照片可供憑採。又案發現場
      浴室馬桶內所發現之膠帶，經臺北市政府警察局刑事鑑識中心鑑識人員檢視後
      ，發現與被害人臉部及手部膠帶相似，而貼於被害人臉部之膠帶計有七片，由
      各片膠帶兩端斷裂面邊緣之物理吻合推斷，該七片膠帶均連續來自同一捲膠帶
      ，係在同一時間遭人連續分片貼上，且其順序為先貼住嘴部，再往上貼住鼻、
      眼（計五片），第六片膠帶則由右眼往左下巴斜貼，第七片膠帶再續貼於鼻子
      處，經研判被害人當時已無抵抗能力或已被控制一節，有上開臺北市政府警察
      局刑事鑑識中心支援中山分局轄內龔惠禎命案現場勘查報告可參，與被害所供
      ：扼壓被害人後頸部令其逐漸昏迷，無力抵抗後，再以膠帶反綁被害人雙手，
      並在其口、鼻、眼睛等處貼住膠帶共七片之情形完全相符，自堪認被害人窒息
      死亡係因被告施以扼壓後頸部、反綁雙手及以膠帶貼住口、鼻，造成被害人無
      法呼吸，又無從自行撕開膠帶所致。被告為脫免逮捕所施以之強暴手段與被害
      人因窒息死亡間有相當因果關係，甚為灼然。
（五）更者，被告於行為時已是年滿二十四歲之成年人，以其本院審理中應訊中答辯
      如流，對案發過程之具體情節描述又甚為清楚詳盡之情形以觀，其心智能力顯
      無任何障礙。而以膠帶將人之口、鼻同時緊貼密封、雙手綁住，必不能即時撕
      開透氣，將造成窒息死亡一節，又屬淺顯易懂之自然生理反應及經驗法則，被
      告對於其以膠帶同時貼住被害人口、鼻等處，甚以膠帶纏繞反綁被害人手腕，
      將使被害人縱令甦醒亦無法自行撕開膠帶而發生窒息死亡之結果，當然有所預
      見，此情觀諸被告於警訊、偵查及本院審理中均迭辯稱其於離開被害人住處前
      ，曾摸過被害人心臟，感覺被害人尚有心跳等語（見八十九年偵字第一九○五
      三號偵查卷第四頁反面、第三十八頁反面、本院八十九年十月九日訊問筆錄）
      甚明，足徵對於被害人窒息死亡之結果，應為其認識與預見，否則被告何以特
      別注意被害人是否已經死亡。被告辯稱其不知被害人會因雙手反綁無法撕開貼
      住口鼻之膠帶而窒息死亡云云一節，莫非臨訟矯飾卸責之詞，毫無可採。
（六）末查，被告與被害人既不相識，且無怨隙，偶因竊盜脫免逮捕而當場施以扼壓
      頸部，及以膠帶反綁雙手、貼住口鼻等強暴行為，雖難謂其係具有直接殺人故
      意之強烈動機，然在其扼壓被害人後頸部，造成被害人逐漸昏迷無力抵抗之際
      ，已然得以充容逃逸現場而脫免逮捕，其竟仍逗留現場以膠帶將被害人雙手反
      綁，甚以膠帶同時貼住被害人口、鼻等處，依經驗法則及論理法則，足徵被告
      此部份所為絕非僅欲脫免逮捕之強暴手段。輔以被告所貼於被害人臉部膠帶計
      有七片，其順序為先貼住嘴部，再往上貼住鼻、眼（計五片），第六片膠帶由
      右眼往左下巴斜貼，第七片膠帶再續貼於鼻子處，被害人整張臉莫不已被膠帶
      貼滿（見刑案現場照片編號一一九、一二○號照片所示），被告顯有容認被害
      人死亡結果發生之本意。此外，並有被告之打卡記錄、員工調假單各一紙（同
      上偵查卷第二十、二十一頁），及內政部警政署刑事警察局所出具之指紋鑑驗
      書（八十九年九月三十日《八九》刑紋字第一四六六八五號）一份附卷可考（
      見八十九年偵字第一九八五三號偵查卷第三至四頁），足為被告於右揭時、地
      ，侵入被害人住處之補強證據。被告於本院審理中辯稱其無殺人故意云云一節
      ，殊無足採。被告因竊盜為脫免逮捕，而基於不確定殺人故意，對被害人施以
      強暴手段致被害人死亡之事證明確，其準強盜而故意殺人之犯行堪以認定，應
      予依法論科。
二、按竊盜或搶奪，因防護贓物、脫免逮捕或湮滅罪證，而當場施以強暴脅迫者，以
    強盜論，刑法第三百二十九條固定有明文；惟刑法第三百三十二條第四款已有強
    盜故意殺人罪之結合犯規定。本件被告丁○○竊盜因脫免逮捕，而當場施以不確
    定故意殺人之強暴手段致被害人因之死亡之行為，應係犯刑法第三百三十二條第
    四款之強盜殺人罪。公訴人認被告所為應依準強盜罪及殺人罪之牽連犯規定而論
    以殺人罪，尚有未洽（最高法院三十年上字第二○一一號判例要旨謂：「竊盜因
    脫免逮捕而當場施以強暴，依刑第三百二十九條，應以強盜論，又其當場所施之
    強暴，即係殺人行為，應成立犯強盜罪而故意殺人之結合犯，不得謂以強盜論之
    行為，即為殺人罪之本身行為，係一行為而觸犯殺人與強盜之數罪名，原判決依
    刑法第五十五條從一重之殺人罪處斷，於法殊有未合。」及十九年非字第一六九
    號判例要旨謂「：強盜殺人罪，係合併強盜與殺人之行為而成立，學說上稱曰結
    合犯，故其強盜與殺人，因法文特別規定之結果，當然成為一罪，既不得依刑法
    《舊》第七十條併合論科，亦與刑法《舊》第七十四條從一重處斷之情形迥異」
    ，亦同此見解），惟公訴人認定之事實與被告上開犯行之社會基本事實同一，自
    應由本院逕行變更起訴法條。查被告前於八十四年間因竊盜案件，經臺灣高雄地
    方法院於八十四年七月二十七日以八十四年度易字第三八四七號判處有期徒刑五
    月確定，甫於八十五年二月二十四日執行完畢，有卷附臺灣高等法院檢察署刑案
    紀錄簡覆表可按，其受有期徒刑之執行完畢，五年內再犯有期徒刑以上之罪，為
    累犯，然強盜故意殺人罪之法定刑為死刑或無期徒刑，依刑法第六十四條第一項
    、第六十五條第一項規定，尚不得加重其刑。爰審酌被告僅因竊盜脫免逮捕，竟
    加諸素不相識之被害人上開強暴手段，剝奪被害人之生命，惡性甚鉅，惟其除以
    膠帶反綁被害人雙手、封住其臉部外，並未凌虐、毆打被害人，手段尚非兇殘、
    泯滅人性，及其素行、智識程度、犯後態度等一切情狀，量處如主文所示之刑，
    並依刑法第三十七條第一項規定宣告褫奪公權終身，以示懲儆。扣案用餘膠帶一
    捲，雖係被告供犯罪所用之物，然為被害人所有之物，依法尚不得沒收。公訴人
    移送本院併案部份（八十九年度偵字第一九八五三號），與經起訴之犯罪事實同
    一，本院自應併予審理，附此敘明。
據上論斷，應依刑事訴訟法第二百九十九條第一項前段、第三百條，刑法第三百三十
二條第四款、第四十七條、第三十七條第一項、第六十四條第一項、第六十五條第一
項，判決如主文。
本案經檢察官曾益盛到庭執行職務
中    華    民    國      九十        年      一        月      十二    日
                                      臺灣臺北地方法院刑事第六庭
                                          審判長法  官  劉  慧  芬
法  官  梁  耀  鑌
                                                法  官  吳  秋  宏
右正本證明與原本無異。
如不服本判決，應於判決送達後十日內，向本院提出上訴狀。
                                                書記官  林  碧  華
中    華    民    國      九十        年      一      月       十二    日
附錄本案論罪科刑法條全文：
刑法第三百三十二條第四款


司法院資訊處製作；財團法人民間司法改革基金會備份。
